臺灣花蓮地方法院民事判決　　　　　　　 95年度訴字第364號
原　　　告　乙○○
兼訴訟代理人　甲○○
被　　　告　花蓮縣花蓮市農會
法定代理人　丙○○
訴訟代理人　丁○○
上列當事人間請求第三人異議之訴事件，本院於民國96年1月31
日言詞辯論終結，判決如下：
    主      文
原告之訴駁回。
訴訟費用由原告甲○○負擔五分之三，原告乙○○負擔五分之二
。
    事實及理由
一、按訴狀送達後，原告不得將原訴變更或追加他訴，但被告於
    訴之變更或追加無異議，而為本案之言詞辯論者，視為同意
    變更或追加。民事訴訟法第255條第1、2項定有明文。本件
    原告起訴時，原僅就附表一所示魚池聲明異議，嗣於95年11
    月6日具狀追加主張原告乙○○為附表二所示建物之所有權
    人，得排除被告就該建物強制執行之權利，被告就此追加無
    異議而為本案言詞辯論，依據前述說明，視為同意訴之追加
    ，故原告所為訴之追加，應予准許，合先敘明。
二、原告主張：
  (一)訴外人溫久美與莊豐穗積欠被告貸款未予清償，經被告向鈞
    院聲請強制執行查封拍賣，惟查封時誤將原告甲○○合法占
    有之附表一所示魚池（下稱系爭魚池）及被告乙○○所有附
    表二所示建物（下稱系爭建物）納入拍賣範圍內，原告甲○
    ○曾於執行程序中表示異議。
  (二)鈞院執行通知曾表示「本件查封的19筆土地……魚池及泳池
    占用鄰地，其使用權源不明，請應買人注意。」原告就系爭
    魚池及建物之權源分別如下：
  1.原告甲○○方面：系爭魚池坐落之土地為國有財產局所有，
    原係溫久美與莊豐穗向國有財產局申辦合法占有之農牧用地
    ，並繳交占用補償金，但自民國93年9月份起，其等因財務
    困難，無法向國有財產局繳交占用補償金，乃將系爭魚池讓
    渡予原告甲○○。依民法第940、943、946、948、761條規
    定，原告甲○○就魚池之占有應受保護，原告自為系爭魚池
    之合法占有人，其地上使用權，相繼為溫久美、陳德和、原
    告甲○○及原告乙○○等，依民法第832、838、841條規定
    ，連年向國有財產局繳交占有補償金，故其合法占有之權利
    ，永續存在於原告甲○○與原告乙○○間。本件系爭魚池之
    土地，既非債務人所有，被告查報不實至為明顯。
  2.原告乙○○方面：原告乙○○對於本案法拍標的土地甚感興
    趣，並對系爭魚池之占有狀況知之甚詳，考量未來得標後可
    以順利進行整體開發，乃先行與原告甲○○及溫久美協議，
    並依民法第946條、第948條，向國有財產局合法辦理占有移
    轉。系爭建物原係訴外人陳慧鑾合法持有，非本案債務人所
    有，原告乙○○於95年4月4日依法與陳慧鑾辦理過戶移轉，
    並為繳稅，自為合法持有人。未料原告乙○○投標本案時，
    出價未能得標，但不影響合法占有權源。
  (三)爰依強制執行法第15條、第17條規定請求。並聲明：鈞院94
    年度執字第4821號強制執行程序不得對系爭魚池及建物為執
    行，應將魚池返還原告甲○○，建物返還原告乙○○。
二、被告則以：
  (一)鈞院94年度執字第4821號被告與債務人溫久美、莊豐穗間清
    償債務強制執行事件，於94年7月28日執行查封，期間經3次
    拍賣流標，於95年3月21日公告應買3個月，後因多人聲明應
    買，鈞院裁示於95年5月2日以投標方式競標，結果由訴外人
    趙彩萍得標買受。
  (二)依原告乙○○於異議狀所述，其竟與債務人於本案強制執行
    程序進行期間，私相授受，將系爭標的逕為移轉，後因競標
    失敗未能得標，故於公告應買程序終結後方提起異議之訴。
    本件強制執行程序業已終結，依強制執行法第15條規定，原
    告提起第三人異議之訴顯不合法，原告既主張占有之土地不
    在強制執行之範圍內，原告即無所謂排除強制執行之權利。
  (三)魚池為土地之定著物，依民法第66條規定，屬不動產，依民
    法758條規定，原告縱使受讓系爭魚池，依法既未取得所有
    權，自不得以之對抗或排除強制執行，縱原告所提建築物移
    轉契約書為真正，亦不能證明其合法占有系爭魚池之權源。
    民法第761條係對動產物權所為規範，占有他人之不動產，
    無該法之適用。占有乃對物有事實上之管領力狀態，非屬強
    制執行法第15條所定就執行標的物有足以排除強制執行之「
    權利」，況原告甲○○與債務人訂立系爭魚池轉讓契約書，
    並不能因此證明其就系爭魚池已有事實管領力。該魚池轉讓
    契約書為私文書，應由原告甲○○就該私文書及訂定日期確
    在查封日期前，負舉證責任。
  (四)原告所述土地之占有補償費，為國有非公用不動產被占用處
    理要點第5條中之「使用補償金」，係為無權占有國有財產
    局之不動產而暫繳之金錢。原告自始宣稱其對於系爭標的為
    合法占有，並錯誤引用民法有關占有、地上權之各項法規，
    提起第三人異議之訴，並不合法等語資為抗辯。並聲明：原
    告之訴駁回。
三、兩造不爭執之事實：被告於聲請本院強制執行債務人溫久美
    、莊豐穗財產之本院94年度執字第4821號強制執行事件，對
    系爭魚池及建物（附表附於本院卷68至70頁）均為拍賣，於
    95年5月2日由訴外人趙彩萍得標買受。
四、得心證之理由：本件兩造所爭執之處，應在於：原告甲○○
    主張對系爭魚池有占有權，原告乙○○主張對系爭建物有所
    有權，依強制執行法第15、17條規定提起第三人異議之訴，
    請求本院94年度執字第4821號強制執行程序不得對魚池、建
    物為執行，應將魚池返還原告甲○○，將建物返還原告乙○
    ○，是否有理？茲審酌如下。
五、按第三人就執行標的物有足以排除強制執行之權利者，得於
    強制執行程序終結前，向執行法院對債權人提起異議之訴。
    強制執行法第15條前段定有明文。所謂強制執行程序終結，
    係指對於執行標的物之強制執行程序終結而言，對於執行標
    的物之強制執行程序如已終結，則雖因該執行標的物之賣得
    價金不足抵償執行名義所載債權之全部，致執行名義之強制
    執行程序尚未終結，第三人亦不得提起異議之訴，對於執行
    標的物之強制執行程序，進行至執行名義所載債權之全部或
    一部，因對於執行標的物之強制執行達其目的時，始為終結
    ，故執行標的物經拍賣終結而未將其賣得價金交付債權人時
    ，對於該執行標的物之強制執行程序，不得謂已終結，第三
    人仍得提起異議之訴，但已終結之拍賣程序不能依此項異議
    之訴有理由之判決予以撤銷。故該第三人僅得請求交付賣得
    價金，不得請求撤銷拍賣程序。司法院院字第2776號解釋意
    旨可資參考。本件被告聲請強制執行事件，已將系爭魚池、
    建物予以拍定，由趙彩萍得標買受，然執行標的拍賣之價金
    尚未給付債權人，此經本院依職權調閱本院94年度執字第
    4821 號事件卷宗核閱無誤，依據前述說明，該強制執行程
    序尚未終結，原告固得提起第三人異議之訴，惟已終結之拍
    賣程序，不能依此項異議之訴有理由之判決，予以撤銷，且
    原告不得請求交付拍賣之標的物即系爭魚池、建物，故原告
    本件主張，自屬無據。
六、從而，原告依強制執行法第15條、第17條規定請求本院94年
    度執字第4821號強制執行程序不得對系爭魚池及建物為執行
    ，並應將魚池返還原告甲○○，建物返還原告乙○○，為無
    理由，應予駁回。
七、本件事證已臻明確，兩造其餘攻擊防禦方法與舉證，均無礙
    勝負判斷，爰不一一論列，附此敘明。
八、訴訟費用負擔之依據：民事訴訟法第78條、第85條第1項。
中　　華　　民　　國　　96　　年　　2 　　月　　16　　日
                        臺灣花蓮地方法院民事庭
                            法      官  楊碧惠
上列正本係照原本作成。
如不服本判決，應於送達後20日內，向本院提出上訴狀並表明上
訴理由，如於本判決宣示後送達前提起上訴者，應於判決送達後
20日內補提上訴理由書(須附繕本)。
中　　華　　民　　國　　96　　年　　2 　　月　　16　　日
                            法院書記官  黃倪濱
